---
title: Análisis de datos con R
subtitle: "Análisis de datos de TB"
author: "Dayra Torres Gonzaga"
date: "07/11/2025"
output:
    prettydoc::html_pretty:
      theme: hpstr
      highlight: vignette
---

```{r setup, include=FALSE, warning=FALSE, message=FALSE}
knitr::opts_chunk$set(
	echo = TRUE,
	message = TRUE,
	warning = TRUE
)
library(DT)
library(tidyverse)
library(EDAWR)
```


# Datos de tuberculosis

El paquete `EDAWR` proporciona tres "datasets" para aplicar el paquete `dplyr` de `R`.
Primeramente, vamos a visualizar parte de los datos:

```{r, datosTB}
data(tb)
datos <- head(tb)
datatable(datos)
```
El número de países lo podemos conocer usando el siguiente comando:

```{r}
tb %>% select(country) %>% unique() %>% nrow()
```


# Análisis de los datos con dplyr.

Ahora, analizaremos los datos con `dplyr`, usando los comando `select`, `filter`, etc., y después graficando con `ggplot2`. Primero, conoceremos el número de casos de TB en niños en México por sexo. Note que primero filtramos por pais que es "Mexico" y después hacemos un resumen con el número de casos.

```{r, ana1}
tb %>% filter(country == "Mexico") %>% select(country, year, sex, child) %>% na.omit() %>% group_by(sex) %>% summarise(numero = sum(child)) %>% ggplot(mapping= aes(x=sex, y=numero)) + geom_col()
```

## Calcule el número de casos por sexo para adultos en Afganistan


```{r, ana2 eval=T}
tb %>% filter(country == "Afganistan") %>% select(country, year, sex, adult) %>% na.omit() %>% group_by(sex) %>% summarise(numero = sum(adult)) %>% ggplot(mapping= aes(x=sex, y=numero)) + geom_col()
```

## Calcule el número de casos por sexo para personas de la tercera edad en Botswana

```{r, ana3, eval=T}
tb %>% filter(country == "Botswana") %>% select(country, year, sex, elderly) %>% na.omit() %>% group_by(sex) %>% summarise(numero = sum(elderly)) %>% ggplot(mapping= aes(x=sex, y=numero)) + geom_col()
```

# Número de casos de México vs Estados Unidos

Ahora, compararemos el número de casos de México vs Estados Unidos.

```{r mexVsEU, message=TRUE}
tb %>% filter(country %in% c("Mexico", "United States of America")) %>% na.omit() %>% group_by(country, sex) %>% summarise(Total = sum(child)) %>% ggplot(mapping=aes(x=sex, y=Total))+geom_col(aes(fill=country))
```

# Número de casos de México vs Canada


```{r mexVsCAN, message=TRUE, eval=TRUE}
tb %>% filter(country %in% c("Mexico", "Canada")) %>% na.omit() %>% group_by(country, sex) %>% summarise(Total = sum(child)) %>% ggplot(mapping=aes(x=sex, y=Total))+geom_col(aes(fill=country))
```


# Número de casos de México vs Algún pais africano

```{r mexVsAFRI, message=FALSE, eval=FALSE}
tb %>% filter(country %in% c("Mexico", "Egipto")) %>% na.omit() %>% group_by(country, sex) %>% summarise(Total = sum(child)) %>% ggplot(mapping=aes(x=sex, y=Total))+geom_col(aes(fill=country))
```


# Tarea

Hallar:

- El número total de casos de Mexico (niños, adultos y adultos mayores)
```{r, ana2 eval=T}
tb %>% filter(country == "Mexico") %>% mutate(total_casos= child+adult+elderly) %>% summarise(total_casos = sum(total_casos, na.rm = TRUE))
```


- El número total de casos en Afganistan en el 2002.

```{r}
tb %>% filter(country == "Afghanistan", year==  "2002") %>% mutate(total_casos=child+adult+elderly) %>% summarise(total_casos = sum(total_casos, na.rm = TRUE))
```




- El número total de casos en Estados Unidos de 1998 a 2004.

```{r}
tb %>% filter(country == "United States of America", year>="1998", year <="2004") %>% mutate(total_casos=child+adult+elderly) %>% summarise(total_casos = sum(total_casos, na.rm = TRUE))
```




































